【裁判字號】    89,台上,7075
【裁判日期】    891123
【裁判案由】    違反毒品危害防制條例
【裁判全文】
最高法院刑事判決                              八十九年度台上字第七○七五號
    上  訴  人  甲○○
    選任辯護人  吳西源律師
右上訴人因違反毒品危害防制條例案件，不服台灣高等法院中華民國八十九年九月十
四日第二審判決（八十九年度上訴字第二四一一號，起訴案號：台灣桃園地方法院檢
察署八十八年度偵字第一四九一九號），提起上訴，本院判決如左：
    主  文
原判決關於販賣第一級毒品部分撤銷，發回台灣高等法院。
其他上訴駁回。
    理  由
查原審八十九年度上訴字第二四一一號判決包含轉讓第二級毒品及販賣第一級毒品二
部分，被告甲○○對之提起上訴，未聲明為一部上訴，應視為全部上訴，合先敘明。
一、發回部分（即販賣第一級毒品部分)：
本件原判決關於販賣第一級毒品部分，認定上訴人甲○○曾因違反麻醉藥品管理條例
案件，經原審法院判處有期徒刑五年一月確定，於民國八十五年七月二十六日縮短刑
期假釋出獄，八十八年八月二十七日縮刑期滿，猶不知悔改，復意圖營利，先於八十
八年九月十日，在桃園縣桃園市某商店購入電子磅秤一台後，旋於八十八年九月十六
日或十七日下午六時許，在國道中山高速公路三重交流道下，以新台幣（下同）五萬
元之代價，向姓名年籍不詳綽號「大尾」男子購得海洛因十三小包（合計淨重九‧四
四公克）及安非他命三十六小包（合計淨重二五‧一六公克，其中毛重○‧四公克一
包、○‧五公克計十二包、○‧六公克二包、○‧七公克七包、一公克八包、一‧一
公克四包、一‧五公克一包、二‧二公克一包），並於不詳時地購入塑膠袋一包，以
預供分裝販賣之用；嗣於八十八年九月十八日晚間十一時三十分許，甲○○攜帶上開
毒品，駕駛Ｑ七－五○八一號自小客車至蘆竹鄉山鼻村二鄰蕃子厝十三號住處前，為
警查獲，並於其身上及車內起出上開海洛因十三小包、安非他命三十六小包，經警循
線在其上開住處內查獲其所有供販賣所用之電子秤一台及預備供分裝用之塑膠袋一大
包（計有中包五十九只、中小包十二只及小包三只）等情。因將第一審論處上訴人意
圖販賣而持有第一級毒品（累犯）罪判決撤銷，改判論處上訴人販賣第一級毒品（累
犯）罪刑。固非毫無見地。
惟查：(一)、刑事訴訟法上所謂認定犯罪事實之證據，係指足以證明被告確有犯罪行為
之積極證據而言，此項證據必須適合於被告犯罪事實之認定，始得採為斷罪之資料。
卷查上訴人於警訊、檢察官偵查中及第一審初訊時均辯稱「被警查扣之毒品海洛因、
安非他命是一位三重市的朋友綽號叫『大尾』男子，因欠我現金三萬五千元，而將上
開毒品做為抵押，電子秤是我之前販賣安非他命所留下，分裝袋是我之前在經營檳榔
攤時使用的。」云云（見偵查卷第七頁正面、第二八頁背面，八十八年聲羈字第五二
五號卷第六頁正面），乃原判決逕依上訴人於第一審調查時之供述「為警所查獲之十
三小包海洛因及三十六小包安非他命，是我於八十八年九月十六（十七）日下午六時
許，前去國道中山高速公路三重交流道下，向綽號『大尾』該名男子，以五萬元代價
購得」等語（見第一審卷(二)第四十頁正面），而認定上訴人意圖營利以五萬元向綽號
「大尾」之男子購得上開毒品之事實，並於理由二之(二)載稱「被告於原審調查時均供
稱前九次前去三重交流道向綽號『大尾』該名男子購買毒品時，每次均購買毒品海洛
因及安非他命各一小包，每日施用數量須海洛因及安非他命各一小包；又八十八年九
月十六（十七）日該次購買毒品時，因須外出工作，故委請綽號『大尾』者先將毒品
分裝好，以利外出攜帶施用云云。依被告上開所供，被告每日均須施用海洛因及安非
他命各一小包，購入上開分裝之毒品係供自身攜帶外出施用……被告係於八十八年九
月十六（十七）日購買十三小包之海洛因及三十六小包安非他命，然至八十八年九月
十八日晚間十一時許為警查獲時，相距已達一日或一日以上，該等購入之毒品竟均未
曾施用，顯見被告指稱購入上開毒品係供己攜帶外出施用，核與事實不符」等情；惟
卷查上訴人於八十八年九月十九日零時為警查獲時，在其身上起出安非他命一小包○
‧六公克、海洛因一小包一公克，並在其自小客車內扶手查扣已分好安非他命三十五
包、海洛因十二包等情，已據上訴人於警訊時供承在卷（見偵查卷第六頁背面），而
上訴人因有施用第二級毒品犯行，經台灣桃園地方法院依檢察官之聲請於八十八年九
月十九日以八十八年毒聲字第五五四六號裁定送勒戒處所觀察、勒戒，此亦有上開裁
定影本乙份在卷可憑（見偵查卷第六一頁），而上訴人在台灣桃園看守所附設勒戒所
內所採之尿液，亦經檢出含有嗎啡及安非他命陽性反應，亦有台灣桃園監獄不法藥物
尿液檢定一份在卷可按（見偵查卷第六六頁），且上訴人於八十八年十二月二十九日
在第一審調查時亦供稱「於九月初下午六點，在三重市○○道下面向『大尾』買的，
那時買了五萬元，安非他命加海洛因，買時在他拿給我時就已分好一袋袋了……」、
「九月十九日前二、三天向『大尾』買的安非他命和海洛因已各用掉一小包」云云（
見一審卷第二九頁背面，第三十頁正、背面），依上所述，上訴人於八十八年九月十
九日為警查獲前確有施用第一級毒品海洛因及第二級毒品安非他命之犯行，原判決認
定上訴人購入毒品後未曾施用，顯與卷證內之資料不符，而有證據上理由矛盾之違法
。又上訴人以五萬元之代價向綽號「大尾」購入之毒品，究竟是否有包括上訴人為警
查獲前所施用毒品之數量？查扣之磅秤是否上訴人供此次犯罪所用之物？上訴人所購
得之毒品既已分成小包裝，則扣案之塑膠袋一大包（計有中包五十九只、中小包十二
只及小包三只），是否得為預備供此次販賣毒品分裝所用之物？凡此攸關本件犯罪態
樣之認定，原審未予詳細釐清，即遽行判決，尚嫌速斷。(二)、當事人或辯護人在審判
中聲請調查之證據，法院如未予調查，又未認其無調查必要以裁定駁回之，或於判決
理由內予以說明，而逕行判決者，即有刑事訴訟法第三百七十九條第十款之違背法令
。上訴人於八十九年八月一日具答辯狀聲請原審勘驗本件扣案裝有海洛因之小包塑膠
袋十三包、裝有安非他命塑膠袋三十六包及警方在上訴人住處查獲之一大包分裝塑膠
袋（計有中包五十九只、中小包十二只及小包三只），查驗各種塑膠袋之規格尺寸是
否相同，以明瞭上開一大包分裝塑膠袋是否係供上訴人販賣毒品犯罪所用之物事項（
見原審卷第三九頁背面），上訴人選任辯護人於八十九年八月三十一日原審審判期日
，再聲請勘驗上開塑膠袋，原審僅於當庭勘驗扣案之塑膠袋（即在上訴人住處查扣之
一大包分裝塑膠袋），認定該分裝塑膠袋係新塑膠袋未使用過（見原審卷第六九頁正
面），惟未就上訴人為警查獲裝有毒品之塑膠袋及在其住處查獲之分裝塑膠袋加以勘
驗比對，以明扣案之分裝塑膠袋是否供上訴人販賣毒品所用之物，原審就此部分既未
予調查，又未認其無調查必要而以裁定駁回之，或於判決理由內予以說明，其判決自
有上開違法。(三)、刑事訴訟法第九十五條第一款規定：「訊問被告應先告知犯罪嫌疑
及所犯所有罪名。罪名經告知後，認為應變更者，應再告知。」，乃被告在刑事程序
上應受告知之權利，為憲法第八條第一項正當法律程序保障內容之一，旨在使被告能
充分行使防禦權，以維審判程序之公平。其所謂「犯罪嫌疑及所犯所有罪名」，除起
訴書所記載之犯罪事實及所犯法條外，自包含依刑事訴訟法第二百六十七條規定起訴
效力所擴張之犯罪事實及罪名，暨依同法第三百條規定變更起訴法條後之新罪名。法
院就此等新增或變更之罪名，均應於其認為有新增或變更之情形時，隨時、但至遲於
審判期日前踐行上開告知之程序，使被告知悉而充分行使其防禦權，始能避免突襲性
裁判，而確保其權益；否則，如僅就原起訴之犯罪事實及罪名調查、辯論終結後，擅
自擴及起訴書所記載者以外之犯罪事實或變更起訴書所引應適用之法條而為判決，就
此等未經告知之犯罪事實及新罪名而言，無異剝奪被告依同法第九十六條、第一百七
十三條、第二百八十九條等規定所應享有而屬於憲法第十六條訴訟基本權保障範圍內
之辯明罪嫌及辯論（護）等程序權，抑且直接違背憲法第八條第一項所稱「非由法院
依法定程序不得審問處罰」之規定，難謂於判決無影響，自應認該判決違背法令；至
若就起訴效力擴張之犯罪事實及變更起訴法條之同一性事實，已踐行刑事訴訟法第九
十六條、第一百七十三條、第二百八十九條等規定之調查辯論程序，僅未對被告告知
新罪名而於判決無影響時，則屬訴訟程序違法。本件檢察官起訴書原指訴上訴人觸犯
毒品危害防制條例第五條第一項、第二項之意圖販賣而持有第一級毒品、第二級毒品
罪嫌，原判決變更起訴書所引用之上開法條，改依毒品危害防制條例第四條第一項、
第二項之販賣第一級毒品、第二級毒品罪論科，依原審審判筆錄之記載，原審對於變
更起訴法條之同一性事實，固已踐行調查辯論程序，但僅對上訴人告知起訴書記載之
犯罪事實及罪名，而未告知所犯新事實、新罪名，依上開說明，其訴訟程序仍屬違法
。以上諸端，或為上訴意旨所指摘，或為本院得依職權調查之事項，應認原判決此部
分有撤銷發回更審之原因。
二、駁回部分（即轉讓第二級毒品部分）：
查第三審上訴書狀，應敘述上訴之理由，其未敘述者，得於提起上訴後十日內補提理
由書於原審法院，已逾上述期間，而於第三審法院未判決前仍未提出上訴理由書狀者
，第三審法院應以判決駁回之，刑事訴訟法第三百八十二條第一項、第三百九十五條
後段規定甚明。本件上訴人因違反毒品危害防制條例案件，不服原審判決，於八十九
年九月二十九日提起上訴，嗣後於同年十月三日、十月七日所提出之上訴理由，均係
針對原審判處上訴人販賣毒品罪刑部分，而未對原審判處上訴人轉讓第二級毒品罪刑
部分敘述其上訴之理由，且迄今逾期已久，於本院未判決前仍未提出該部分之上訴理
由，依上開規定，則其關於此部分之上訴，自非合法，應予駁回。
據上論結，應依刑事訴訟法第三百九十七條、第四百零一條、第三百九十五條前段，
判決如主文。
中      華      民      國    八十九    年     十一     月    二十三    日
                              最高法院刑事第九庭
                                  審判長法官  曾  有  田
                                        法官  陳  宗  鎮
                                        法官  劉  介  民
                                        法官  孫  增  同
                                        法官  蕭  權  閔
      右正本證明與原本無異
                                              書  記  官
中      華      民      國    八十九    年     十一     月     三十     日


司法院資訊處製作；財團法人民間司法改革基金會備份。
